【裁判字號】    98,台上,4036
【裁判日期】    980716
【裁判案由】    違反台灣地區與大陸地區人民關係條例
【裁判全文】
最高法院刑事判決            九十八年度台上字第四０三六號
上  訴  人  甲○○
選任辯護人  林敏澤律師
            章郁佳律師
上  訴  人  丙○○
上列上訴人等因違反台灣地區與大陸地區人民關係條例案件，不
服台灣高等法院高雄分院中華民國九十七年十一月十一日第二審
判決（九十七年度上訴字第一一二七號，起訴案號：台灣高雄地
方法院檢察署九十五年度偵字第六一九六、二七三七七號、九十
六年度偵字第二六八五、三三三三號），提起上訴，本院判決如
下：
    主  文
原判決關於甲○○、丙○○部分撤銷，發回台灣高等法院高雄分
院。
    理  由
原判決認定上訴人甲○○、丙○○有其事實欄所載之犯行，因而
維持第一審依行為時連續犯及牽連犯規定，從一重論甲○○、丙
○○共同連續意圖營利違反不得使大陸地區人民非法進入台灣地
區之規定罪，甲○○處有期徒刑肆年陸月，減為有期徒刑貳年參
月（另犯違反不得使大陸地區人民非法進入台灣地區之規定罪部
分，經第一審判決後未上訴，已確定）；丙○○處有期徒刑肆年
，減為有期徒刑貳年。駁回上訴人等在第二審之上訴；固非無見
。
惟查：（一）民國九十二年十月二十九日修正後（九十二年十二
月三十一日起施行）台灣地區與大陸地區人民關係條例第七十九
條第二項所定意圖營利而犯違反不得使大陸地區人民非法進入台
灣地區之罪，其主觀要件為意圖營利，即行為人所以違反不得使
大陸地區人民非法進入台灣地區之目的，乃在藉以獲取不法利益
，雖行為人主觀上有此一意圖即為已足，不以實際上已經獲得利
益為必要，惟必須係利用大陸地區人民非法進入台灣地區為方法
，而圖得財產上之利益，始克相當。原判決事實認定「甲○○除
負責前往接機外，並提供其向不知情之蘇瓊花所承租位於高雄市
楠梓區○○街四十二號之住處，作為前往大陸地區假結婚者暫住
、集團成員聚會或大陸地區人民來台暫住之處所。」、「集團利
益之分配，採按件計酬，每辦成一件人頭老公案每成員可抽成新
台幣（下同）三千元，人頭老婆案則為五千元，俟該大陸地區人
士順利入境台灣地區後始分得款項。」等情（見原判決第二頁倒
數第四行至第七行、第三頁第三行至第六行）。理由欄引用甲○
○於警詢時供述：「乙○○、丙○○、黃琦丹三人合夥經營仲介
假結婚，三人都是老闆，林道旺是負責在大陸接頭之人，大陸人
民繳付之仲介費都由林道旺發放匯給乙○○，由乙○○等四人平
分」等語（見警五卷第五頁、九十五年度偵字第六一九六號案卷
一第二四四頁、原判決第十二頁倒數第一、二行、第十三頁第一
、二行），似與事實認定相齟齬，且未敘及甲○○如何利用大陸
地區人民非法進入台灣地區為方法，而圖得財產上之利益之理由
及依據；又理由說明甲○○否認犯行，而無直接證據證明其因參
與仲介假結婚之犯行而實際獲有利益，惟甲○○於警詢、偵查中
自承其知悉可以透過仲介假結婚，向大陸地區人民收取費用，再
朋分利益，因認其參與原判決附表一之（一）（二）所示之犯行
，其主觀上與同案被告乙○○、丙○○、共同被告黃琦丹有共同
營利之意圖等語（見原判決第十八頁第四行至第十一行），前後
顯非一致。再依卷內另案共同被告林道旺之銀行存摺內頁所示，
於九十二年六月十六日係乙○○匯入十四萬元予林道旺，而非林
道旺匯錢予乙○○，另依乙○○九十二、九十三年度綜合所得稅
各類所得資料清單二紙所示，梁女於上開年度似無開戶紀錄，原
判決所引上開甲○○於警詢時之供述，核與卷證資料不符，即難
謂無證據理由矛盾之違誤。（二）審理事實之法院，對於案內與
認定事實、適用法律有重要關係，或於公平正義之維護或對被告
之利益，有重大關係事項，在客觀上認為應行調查之證據，又非
不易調查或不能調查，而未依法加以調查，率予判決者，即有應
於審判期日調查之證據未予調查之違法。原判決理由欄引用證人
陳龍榮、謝凰宮、黃壽南之證述，認乙○○等人甲○○所承租高
雄市○○區○○街四十二號租屋處作為仲介假結婚之活動據點之
事實（見原判決第十二頁）。而證人黃琦丹於原審證稱甲○○於
九十二年九月間已離開高雄市○○區○○街四十二號租住處而未
再與乙○○、丙○○等人聯絡（見原審卷第一二八頁），而從事
假結婚之仲介工作，參諸證人即原判決附表一（一）（二）編號
二十二黃曉琴於偵查中證稱：「（問：你老公入境台灣後你有前
往接機否？）有，我與乙○○一同去的。王世明有在我家住一晚
，隔日就離開了，完全不見蹤跡」、「（問：從何人處拿到酬金
？）林友營處交付一萬元給我。地點是返回台灣後在桃園某住處
拿給我的。」（見九十五年度偵字第六一九六號案卷一第五十六
頁第十一至十三行、第五十七頁第六至八行），則自九十二年十
月間以後，似無在上開慶昌街租住處容留大陸配偶過夜或台灣人
頭收受仲介費之事實，甲○○就此部分犯行，應否負共犯之責，
實有根究之必要，乃原審未進一步查明，逕認甲○○於離開慶昌
街租屋處後仍有可能因交通方便而未終止其犯意，續提供作為人
蛇集團之據點云云，即有查證未盡之可議。（三）共同正犯間，
對其他共同正犯在犯意聯絡範圍內所實行之行為，固應同負全部
責任，然若其他共同正犯所實行之行為，已逾越犯意聯絡範圍，
就此軼出部分，即難令負共同正犯之責。就原判決附表一（一）
（二）編號二十一所示台灣人頭郭櫻、大陸配偶丁建明部分，依
另案共同被告林道旺於警詢時所供: 「（問：何時地如何結識郭
櫻及黃曉琴？）郭櫻是三峽綽號『阿美』託我帶去大陸結婚，我
之前都不認識她們」等語（見警七卷第四頁背面第八至十行），
如果無訛，甲○○、丙○○與郭櫻互不相識，又係綽號「阿美」
之不詳姓名女子託林道旺辦理赴大陸假結婚事宜，此部分是否超
出共同犯意聯絡之範圍？殊堪研求，乃原判決仍認甲○○、丙○
○就此部分應負共犯罪責，即屬可議。以上或為上訴意旨所指摘
，或為本院得依職權調查之事項，應認原判決關於甲○○、丙○
○部分有撤銷發回更審之原因。至其餘使公務員登載不實部分，
因公訴人認與上開發回部分有修正前刑法之牽連關係，屬裁判上
一罪，依審判不可分原則，應併予發回，附此敘明。
據上論結，應依刑事訴訟法第三百九十七條、第四百零一條，判
決如主文。
中    華    民    國  九十八  年    七    月   十六   日
                      最高法院刑事第八庭
                          審判長法官  王  居  財
                                法官  郭  毓  洲
                                法官  黃  梅  月
                                法官  邱  同  印
                                法官  蔡  國  在
      本件正本證明與原本無異
                                      書  記  官
中    華    民    國  九十八  年    七    月   二十   日
                                                      V


司法院資訊處製作；財團法人民間司法改革基金會備份。
